臺北高等行政法院判決
　　　　　　　　　　　　　　　　　　 96年度簡字第00595號
原　　　告　國立臺灣師範大學附屬高級中學
代　表　人　甲○○（校長）
被　　　告　臺北市政府
代　表　人　乙○○（市長）
上列當事人間因臺北市樹木保護自治條例事件，原告不服內政部
中華民國96年05月29日台內訴字第0960045052號訴願決定，提起
行政訴訟。本院判決如下：
　　主  文
原告之訴駁回。
訴訟費用由原告負擔。
　　事  實
一、事實概要：原告坐落臺北市○○區○○里○○街5巷16號校
    長宿舍，其屋前榕樹及屋後芒果皆遭砍至僅剩1樓高度，經
    臺北市大安區公所以民國（以下同）95年09月29日北市安民
    字第09532376000號函報請被告所屬文化局處理，被告文化
    局乃會同錫留環境綠化基金會於95年10月05日赴現場實地測
    量，屋前榕數其樹胸圍、胸徑已達受保護樹木之標準、屋後
    芒果樹其樹胸圍、胸徑未達受保護樹木標準，而榕樹修剪已
    超過原樹枝長度三分之二。被告文化局又於95年10月19日邀
    請2 位臺北市樹木保護委員會委員現場勘查榕樹及芒果樹，
    榕樹達受保護樹木標準，且確實修剪過當；芒果樹則無法判
    斷樹高是否達到受保護樹木標準。被告認原告未經主管機關
    同意，不當破壞該16號土地上之受保護樹木榕樹1 株，已違
    反臺北市樹木保護自治條例第5 條規定，乃依同條例第11條
    規定，以96年01月23日府文化四字第09630820300 號函處原
    告新臺幣（以下同）5 萬元之罰鍰。原告不服，提起訴願，
    經訴願決定駁回，原告猶未甘服，遂向本院提起行政訴訟。
二、兩造主張：
甲、原告起訴意旨略以：
  (一)原告就系爭榕樹是否屬於受保護樹木乙節全無認識，且原告
    又依被告之指示測量後，有相當理由認為系爭榕樹非屬受保
    護之樹木，原告自無違反臺北市樹木保護自治條例之故意或
    過失：
  1.按「主管機關為處理關於受保護樹木之審議、諮詢、解釋、
    認定、協調、爭議及重大違規事件，得設臺北市樹木保護委
    員會。」「受保護樹木非經主管機關許可，不得砍伐、移植
    或以其他方式破壞，並應維護其良好生態環境。」分別為臺
    北市樹木保護自治條例第4條第1項及第5條之規定。是以，
    如臺北市轄區內之樹木是否屬於前揭自治條例所保護之範圍
    ，應屬被告之職權，其他機關或人民之認定並無拘束被告（
    即主管機關）之效力，合先敘明。
  2.查系爭位於臺北市○○區○○里○○街5巷16號（即原告管
    理之職務宿舍）土地上之榕樹，因原告無法確定該樹木是否
    在前揭自治條例之保護範圍內，從而原告曾於94年07月19日
    以原告附總字第0940002796號函向被告詢問能否修剪位於上
    址之系爭榕樹。嗣經兩造公文與電話往來確認後，被告表示
    ：「前揭自治條例第2條規定數據，僅須測量系爭榕樹其中
    一分枝即可。」從而原告乃實地測量拍照後，於94年08月25
    日以原告附總字第0940002796號函向被告申報，嗣被告認原
    告有強剪系爭榕樹，造成系爭榕樹樹形遭破壞之情形，遂作
    成原處分課處罰鍰。
  3.按「違反行政法上義務之行為非出於故意或過失者，不予處
    罰。」為行政罰法第7條第1項之規定。原告就系爭榕樹是否
    屬於前揭自治條例所保護之樹木全無認識，且原告依被告指
    示測量後，確有相當理由認為系爭榕樹尚非屬前揭自治條例
    而加以修剪，從而自無違反前揭自治條例之故意或過失等主
    觀心態，依行政罰法第7條之規定，被告自不應作成原處分
    加以裁罰。再者，依前揭說明，僅被告有認定具體事件是否
    受有保護之權限，而原告又確依被告之指示測量系爭榕樹，
    從而此一事實認定之風險，自不應強加諸於不具專業知識經
    驗之原告。詎被告無視於上情，逕以原告有破壞受保護樹木
    為由課處罰鍰，足證被告之認定實有違誤，應予廢棄。
  (二)縱認原告有違反臺北市樹木保護自治條例之行為，此亦係因
    被告文化局之函文用語曖昧不明，或肇因於兩造就測量方式
    認知差異所致。原告既已依法定程序辦理，自不宜將此法律
    適用或認定上之不利益強令原告承擔：
  1.按「裁處罰鍰，應審酌違反行政法上義務行為應受責難程度
    、所生影響及因違反行政法上義務所得之利益，並得考量受
    處罰者之資力。」為行政罰法第18條第1項之規定。
  2.原告就系爭榕樹是否屬於受保護樹木乙節全無認識，亦不具
    行政罰主觀要件之故意或過失，已如前述；縱認原告在客觀
    上確有違反前揭自治條例之行為，然此亦係因被告之函文用
    語曖昧不明，或肇因於兩造就測量方式認知差異所致，此有
    被告所設置之臺北市樹木保護委員會張育森委員於95年10月
    19日就系爭榕樹所召開之第2次現場會勘記錄中表示：「...
    依校方提供之資料，當時曾行文到文化局詢問榕樹及芒果樹
    是否已達受保護樹木之標準，校方確實按照程序辦理，但在
    測量方式上的認知差異導致測量有誤...。」在卷可稽。況
    系爭榕樹在修剪後並無立即死亡之虞，足證原告違反行政法
    上義務之情節極其輕微，實不宜以作成裁罰處分之方式對公
    益教育機構性質之原告課處罰鍰。
  (三)綜上所陳，足證原處分認事用法實有違誤，狀請 鈞院鑒核，
    撤銷原處分及訴願決定，以維原告合法權益，實感德便。
乙、被告答辯意旨略以：
  (一)本案係95年10月05日召開第1 次緊急會勘，經被告文化局會
    同錫留綠化基金會實地測量，屋前榕樹其樹胸圍、胸徑確認
    已達前揭自治條例第2 條第1 項第1 款暨第2 款所定樹木保
    護標準，而為該自治條例之保護對象。被告文化局另於95年
    10月19日邀請2 位臺北市樹木保護委員會委員召開第2 次會
    勘，經2 位樹委會委員表示該系爭榕樹確實遭修剪過當，故
    被告文化局逕依前揭自治條例第11條規定，裁處罰鍰5 萬元
    ，於法並無不合。
  (二)按臺北市樹木保護自治條例所規範及保護之受保護樹木，並
    非僅以被列冊、公告為受保護條件，而係依該自治條例第2
    條各款之規定，依事實量測認定，即凡符合該自治條例第2
    條所列各款之其中一款者，即為其保護對象；至於受保護樹
    木量測認定之方法，被告文化局於立法之初即考量需能便利
    市民量測認定，故前揭自治條例第2 條之量測數值規定明確
    ，量測方式亦為簡便。若管理人在量測認定上若遇困難而請
    求協助時，被告文化局亦會詳加解釋或派員前往。被告文化
    局已表示願大力協助，原告對如何測量不甚了解，卻未向其
    提出協助之要求，實屬原告人為之疏失，導致受保護樹木不
    當強剪之事實。至原告主張「系爭榕樹係於95年10月05日始
    經被告文化局確認屬於受保護樹木，從而原告在確認前所為
    之修剪，並未違反前揭自治條例之規定」，惟原告於當初測
    量時未審慎其事，提供之測量數據有誤，而系爭榕樹確實為
    前揭自治條例規定之受保護樹木，故無法同意原告所主張在
    被告文化局確認前所為之修剪，並未違反前揭自治條例規定
    之解釋。
  (三)原告主張縱認有違反前揭自治條例之行為，係因被告文化局
    之函文用語曖昧不明，或肇因於兩造就測量方式認知差異所
    致一節。被告文化局於95年10月05日及95年10月19日所辦理
    之2次會勘，經實地測量，原告所稱之榕樹分枝，分岔位置
    高於前揭自治條例所規定測量高度1.3公尺，1.3公尺處並未
    分枝，故整體量測其樹幹周圍達3.48公尺，已達受保護樹木
    標準，顯見原告於當時測量時並未確實依前揭自治條例規定
    方式測量。
  (四)另原告自認「係公立學校，為公益性質之教育機構，與一般
    私人之身分狀況有所不同，縱有違章行為，其違章情節亦極
    其輕微，實不宜以做成裁罰處分之方式課處罰鍰」，然原告
    乃為教育機構，更應對環境生態有所良好示範，且前揭自治
    條例並未對違反條例之行為人有所區分，故無論為公益性之
    教育機構或一般民眾，若違反前揭自治條例屬實，即應依該
    自治條例相關規定進行處置，於法並無不合。今原告雖曾依
    照相關程序向被告文化局詢問受保護樹木之認定標準，惟原
    告所提之測量資料有誤應由原告負責，樹籍資料之錯誤實屬
    原告之人為疏失，復又誤解被告文化局釋示，逕自認為非屬
    受保護樹木並修剪過當。
  (五)綜上所述，本件行政訴訟案實為無理由，敬請判決駁回原告
    之訴。
　　理  由
一、按「臺北市（以下簡稱本市）為保護具有保存價值之樹木及
    其生長環境，維護都市自然文化景觀及綠色資源，並健全都
    市生態，特制定本自治條例。本自治條例未規定者，依其他
    相關法令之規定。」、「自治條例所稱受保護樹木，係指本
    市轄區內，具有下列各款情形之一者：一、樹胸高直徑0.8
    公尺以上者。二、樹胸圍2.5 公尺以上者。三、樹高15公尺
    以上者。四、樹齡50年以上者。五、珍稀或具生態、生物、
    地理及區域人文歷史、文化代表性之樹木，包括群體樹林、
    綠籬、蔓藤等，並經主管機關認定者。前項樹胸高直徑係指
    離地1.3 公尺所量測之樹木直徑，樹胸圍係指離地1.3 公尺
    所量測之樹木周圍。」、「受保護樹木非經主管機關許可，
    不得砍伐、移植或以其他方式破壞，並應維護其良好生態環
    境。」、「違反第5 條之規定者，處新臺幣5 萬元以上10萬
    元以下之罰鍰，經限期改善未完成者，得連續處罰至完成改
    善為止。」分別為臺北市樹木保護自治條例第1 、2 、5 及
    11條所明定。
二、本件係原告坐落臺北市○○區○○里○○街5 巷16號校長宿
    舍，其屋前榕樹及屋後芒果皆遭砍至僅剩1 樓高度，經臺北
    市大安區公所於95年09月29日函報請被告所屬文化局處理，
    被告文化局乃會同錫留環境綠化基金會於95年10月05日赴現
    場實地測量，屋前榕數其樹胸圍、胸徑已達受保護樹木之標
    準、屋後芒果樹其樹胸圍、胸徑未達受保護樹木標準，而榕
    樹修剪已超過原樹枝長度三分之二。被告文化局又於95年10
    月19日邀請2 位臺北市樹木保護委員會委員現場勘查榕樹及
    芒果樹，榕樹達受保護樹木標準，且確實修剪過當；芒果樹
    則無法判斷樹高是否達到受保護樹木標準。被告認原告未經
    主管機關同意，不當破壞該16號土地上之受保護樹木榕樹1
    株，已違反臺北市樹木保護自治條例第5 條規定，乃依同條
    例第11條規定，處原告5 萬元之罰鍰。原告不服，提起訴願
    ，經訴願決定駁回，原告猶未甘服，向本院提起行政訴訟，
    並為如事實欄所載之主張。
三、經查：
  (一)坐落臺北市○○區○○里○○街5 巷16號之建物屬原告所管
    理之職務宿舍，其屋前榕樹樹幹周圍達3.48公尺，然遭砍僅
    剩1 樓高度之事實，有被告文化局乃會同錫留環境綠化基金
    會、大安區龍安里辦公處於95年10月05日赴現場實地測量所
    為台北市受保護樹木籍資料調查表及所附照片4 張等影本附
    原處分卷足憑。另被告文化局復於95年10月19日邀請2 位臺
    北市樹木保護委員會委員現場勘查榕樹，榕樹已達受保護樹
    木標準，且確實修剪過當之情，亦有第2 次現場會勘紀錄可
    考，是以系爭榕樹已達受保護樹木標準，洵堪認定。從而，
    被告認原告違反臺北市樹木保護自治條例第5 條之規定，依
    同條例第11條規定，處罰鍰5 萬元，依法自無不合。
  (二)至原告主張系爭榕樹是否屬於受保護樹木乙節全無認識，且
    原告又依被告之指示測量後，有相當理由認為系爭榕樹非屬
    受保護之樹木，原告自無違反臺北市樹木保護自治條例之故
    意或過失；縱認原告有違反臺北市樹木保護自治條例之行為
    ，此亦係因被告文化局之函文用語曖昧不明，或肇因於兩造
    就測量方式認知差異所致云云；本件原告曾於94年07月19日
    以附總字第0940002796號函向被告文化局詢問能否修剪位系
    爭榕樹。而被告文化局於94年7 月28日以北市文化四字第09
    431255500 號函覆略以：「‧‧。二、依『臺北市樹木保護
    自治條例』第2 條規定，受保護樹木係指本市轄內，具有下
    列各款情形之一者：‧‧‧。前項樹胸高直徑係指離地1. 3
    公尺所測量之樹木直徑，樹胸係指離地1.3 公尺所測量之樹
    木周圍。三、請依『台北市○○○道路之樹木修剪作業規範
    』擬訂修剪計劃（含樹籍資料調查及修剪示意圖）報本局同
    意後始得進行修剪，修剪完成後二週內檢附樹籍資料調查表
    及施工紀錄送本局備查。四、如有任何問題歡迎洽本局承辦
    同仁，將予以大力協助。」等語；足認被告對於原告之請示
    ，業已函覆依臺北市樹木保護自治條例第2 條規定，何種情
    形係受保護樹木，於修剪前檢附修剪計劃（含樹籍資料調查
    及修剪示意圖）及若遇困難而請求協助時，被告文化局亦予
    以協助。是原告所主張對於系爭榕樹是否屬於受保護樹木乙
    節全無認識，縱若屬實，自應向被告文化局進一步請益，是
    原告於修剪系爭榕樹前既未向被告請示即逕予以修剪，縱並
    非故意，亦難謂無過失；況被告文化局上開函並無用語曖昧
    不明之處；是原告上開主張，自不足採。
四、綜上所述，原處分依法自無不合，訴願決定遞予維持，俱無
    不合。原告仍執前詞，訴請撤銷原處分及訴願決定，為無理
    由，應予駁回。又本件為簡易訴訟程序事件，依卷內資料及
    本院調查所得，事證已臻明確，故不經言詞辯論為之，併此
    敘明。
據上論結，本件原告之訴為無理由，依行政訴訟法第233條第1項
、第236 條、第195 條第1 項後段、第98條第1 項前段，判決如
主文。
中　　華　　民　　國　　 96 　　年　  11　　月　 15 　日
                           第七庭　法　官  黃秋鴻
上為正本係照原本作成。
本件以訴訟事件所涉及之法律見解具有原則性者為限，始得於本
判決送達後20日內向本院提出上訴狀並表明上訴理由，如已於本
判決宣示後送達前提起上訴者，應於判決送達後20日內補具上訴
理由（均按他造人數附繕本），且經最高行政法院許可後方得上
訴。
中　　華　　民　　國　　 96 　　年　  11　　月　 15 　日
 　　  　　　　　　　   　　　     書記官  林苑珍
